【裁判字號】    94,家抗,24
【裁判日期】    950502
【裁判案由】    指定遺產管理人
【裁判全文】
臺灣臺南地方法院家事裁定              94年度家抗字第24號
抗  告  人  財政部國有財產局臺灣南區辦事處臺南分處
法定代理人  丙○○
送達代收人  甲○○
相  對  人  馬來西亞商德義第一資產管理股份有限公司台灣分
            公司
法定代理人  丁○○
代  理  人  乙○○
送達代收人  己○○
            庚○○
前抗告人因相對人就被繼承人黃金致指定遺產管理人事件，對於
中華民國94年11月14日臺灣臺南地方法院94年度財管字第71號裁
定提起抗告，本院裁定如下：
      主      文
抗告駁回。
抗告程序費用由抗告人負擔。
      理      由
一、按先順序繼承人均拋棄其繼承權時，由次順序之繼承人繼承
    。其次順序繼承人有無不明或第四順序之繼承人均拋棄其繼
    承權者，準用關於無人承認繼承之規定。又繼承開始時，繼
    承人之有無不明者，由親屬會議於一個月內選定遺產管理人
    ，並將繼承開始及選定遺產管理人之事由，向法院報明。又
    第1178條所定之期限屆滿，無繼承人承認繼承時，其遺產於
    清償債權，並交付遺贈物後，如有賸餘，歸屬國庫。又繼承
    人有無不明而不能依民法第1177條選定遺產管理人時，得由
    利害關係人聲請法院選任之。 民法第1176條第6項、第1177
    條、第1185條及第1178條第2項分別定有明文。
二、本件相對人即原審聲請人馬來西亞商德義第一資產管理股份
    有限公司台灣分公司於原審法院聲請意旨略以：被繼承人黃
    金致（民國○○年○月○○日生， 身分證統一編號：Ｚ000000000
    號）曾邀其配偶戊○○向臺灣中小企業銀行股份有限公司借
    貸新臺幣（下同）13,000,000 元， 迄今仍未償還，嗣臺灣
    中小企業銀行股份有限公司將其對黃金致等人之債權讓予力
    富資產管理股份有限公司，而該公司又將該筆債權轉讓予聲
    請人，而被繼承人黃金致於92年10月11日死亡，已知其法定
    繼承人皆已向鈞院聲明拋棄繼承在案，是否仍有應繼承之人
    不明，且其親屬會議亦未於一個月內選任遺產管理人，致聲
    請人對前開遺產無法行使權利，為保權益，故聲請人爰依法
    聲請選定戊○○為被繼承人黃金致之遺產管理人等語。
三、原審法院裁定以：
（一）經查聲請人主張之前開事實，業據其提出債權讓與聲明書
      影本2件、 存證信函回執3件、本院債權憑證影本1紙、本
      院民事執行處通知1件、本院民事執行處函文1紙、戶籍謄
      本1件為證， 復經本院依職權調取本院92年繼字第1275號
      拋棄繼承聲請卷宗1件核閱無誤， 是聲請人之主張堪信為
      真實。又查被繼承人黃金致之繼承人均已聲明拋棄繼承權
      ，又未準用民法第1177條規定選定遺產管理人，而聲請人
      為被繼承人之債權人，故其以利害關係人聲請選任被繼承
      人之遺產管理人，核與上開規定並無不合，應予准許。
（二）按公示催告期限屆滿，無繼承人承認繼承時，其遺產於清
      償債權，並交付遺贈物後，如有剩餘，歸屬國庫；又按非
      公用國有財產以財政部國有財產局為管理機關，民法第11
      85條、國有財產法第12條分別定有明文。查聲請人聲請指
      定被繼承人黃金致之配偶戊○○為本案遺產管理人，惟戊
      ○○經本院傳喚並未到庭表示其意見，難認其有擔任管理
      人之意願，自不得任意課予其不利益；又黃金致之繼承人
      皆已拋棄繼承權，且未準用民法第1177條之規定選定遺產
      管理人，足徵渠等對被繼承人黃金致遺產之處置已漠不關
      心，而被繼承人黃金致之遺產，倘無人承認繼承時，將於
      清償債權，交付遺贈物後，歸屬國庫，為使被繼承人黃金
      致遺產之處置順利進行，本院認選任財政部國有財產局臺
      灣南區辦事處臺南分處為被繼承人黃金致之遺產管理人為
      適當。
四、抗告意旨略以：
（一）查陳述意見人（指抗告人）於94年11月21日接獲台灣台南
      地方法院94年度財管字71號民事裁定，選任為被繼承人黃
      金致之遺產管理人。 經細閱該民事裁定理由欄第2項之記
      載「……而被繼承人黃金致於92年10月11日死亡，已知其
      法定繼承人均已向鈞院聲明拋棄繼承在案……故聲請人爰
      依法聲請戊○○為被繼承人黃金致之遺產管理人……」。
      再者，均未提及黃金致是否尚有其他遺產。衡諸一般常情
      ，被繼承人黃金致之法定繼承人之所以聲明拋棄繼承，不
      外乎被繼承人之遺債大於遺產，有破產之虞。審究本案，
      被繼承人黃金致遺有大筆債務尚未清償，其合法繼承人無
      人願意依法承受繼承權，因之被繼承人黃君即可能屬於遺
      債大於遺產，按司法院74年10月15日（74）院台廳一字第
      05786號函示 「嗣後各地方法院受理有關無人承認繼承遺
      產管理事件時，先順序繼承人均拋棄繼承，其次順序繼承
      人有無不明而應准用關於無人承認繼承之規定時，應先審
      核可否依民法第1177條規定選定遺產管理人。如無法選定
      遺產管理人者，因此類拋棄繼承事件，多屬遺債大於遺產
      ，形同破產，儘量避免選任國有財產局為遺產管理人」，
      以及本局91年2月27日 台財產局接字第0910004982號函轉
      司法院秘書長90年12月20日（90） 秘台廳民一字第30224
      號函示「檢送司法院秘書長90年12月20日（90）秘台廳民
      一字第30224號函影本乙份， 司法院秘書長已轉知台灣高
      等法院等，請各法院受理有關無人承認繼承遺產管理人事
      件時，宜注意依財政部修正之代管無人承認繼承遺產作業
      要點及該院74年10月15日（74） 院台廳一字第05786號函
      辦理」。再按台灣高等法院91年度家抗字第52號民事裁定
      理由第3項記載「於無人承認之繼承，依民法第1178條第2
      項規定聲請法院指定遺產管理人之前，應先踐行民法第11
      29條、第11 31條、第1132條、第1137條 等規定之前置程
      序，方符法律規定之意旨。」。
（二）次查，陳述意見人因係國庫之財產管理機關，而國庫對於
      無人承認繼承之遺產向有期待權。因之，以被繼承人黃金
      致遺債大於遺產之情形，則選任陳述意見人為遺產管理人
      ，陳述意見人仍須盡善良管理人之責任為其管理遺產、處
      理債務問題，其間所將耗費之人力、時間實難以金錢衡量
      ；且管理期間所須之花費亦由國庫代為墊付，不僅國庫利
      益受損，更甚者，豈非造成浪費國家資源於少數特定人之
      不公現象，倘顯無遺產可歸屬國庫，應即避免選任抗告人
      為遺產管理人。
（三）再依台灣高等法院台中分院88年度家抗字第96號民事裁定
      、台灣高等法院 91年度家抗字第264號民事裁定、及台灣
      高等法院台南分院89年度家抗子第40號民事裁定之理由第
      1項及第3項：「按聲請法院裁定遺產管理人，法院有裁量
      權，不受聲請人之拘束，可依職權選任適當之管理人。而
      選任遺產管理人須考慮其適切性，亦即除管理遺產須公平
      外，應以對遺產遺債情況瞭解較深者為優先選任……」及
      最高法院89年度台抗字第519號民事裁定之理由略以： 被
      繼承人之遺產是否足以支付遺產管理費用？及是否無其他
      更適合之人可認被繼承人之遺產管理人等未予調查審酌，
      遽依再抗告人之聲請，指定財政部國有財產局為遺產管理
      人，自有未洽。
（四）末查，遺產管理人之職務，民法第1179條亦明文規定，因
      之拋棄繼承人之繼承人並非不可擔任遺產管理人，且法亦
      無明文禁止，查被繼承人遺債既大於遺產，且因被繼承人
      之最近親屬較清楚被繼承人之遺產、債權人，如由其擔任
      遺產管理人確能收事半功倍之效。審酌本案之情形及相對
      人之聲請意旨，被繼承人黃金致之債權債務關係，以及印
      鑑、產權證明等重要文件應屬其配偶或子女最為知悉，且
      目前應仍由其等保管，被繼承人黃金致係邀其配偶戊○○
      向台灣中小企業銀行股份有限公司借貸，就該債務必較抗
      告人明瞭，就適任與否加以考量，除其配偶或子女外，實
      是不作第二人想，抗告人誠恐力有未逮。
五、經查：
（一）司法院前述函示，僅謂儘量避免選任抗告人為遺產管理人
      ，並非謂不得選任其為遺產管理人，無非著眼於國有財產
      之考量，對於法院亦無拘束力。又被繼承人生前之債權債
      務關係及有關產權證明文件，抗告人得依其他方式獲悉或
      取得，另有關之印鑑，抗告人亦得依舉證責任分配方式辨
      識其真偽，於其管理遺產上並無困難，而上開文件資料其
      最近親屬未必最為知悉。且繼承人均拋棄繼承，已無利害
      關係，如選定其等擔任遺產管理人，難期其將來執行職務
      能克盡職守，公正客觀，以善盡管理人之職務，為期公正
      ，實不宜選任彼等為遺產管理人。 本院亦以95年3月14日
      南院惠家戊94年度家抗字第24號通知拋棄繼棄人之繼承人
      戊○○是否願意擔任被繼承人黃金致之遺產管理人，被拋
      棄繼承人之繼承人戊○○表示無擔任之意願，有不願擔任
      遺產管理人通知書在卷可稽。是抗告意旨以「被繼承人黃
      金致之債權債務關係，以及印鑑、產權證明等重要文件應
      屬其配偶或子女最為知悉，且目前應仍由其等保管，被繼
      承人黃金致係邀其配偶戊○○向台灣中小企業銀行股份有
      限公司借貸，就該債務必較抗告人明瞭，就適任與否加以
      考量，除其配偶或子女外，實是不作第二人想，」云云，
      自無可取。
（二）被繼承人之遺產，於遺產管理人完成清償債權並交付遺贈
      物等清算程序前，是否有賸餘，無從知悉。而依上述說明
      ，各順序之繼承人均拋棄繼承者，其剩餘財產歸屬國庫，
      而抗告人為國庫之綜理機關，為國有財產法第9條第2項所
      明定，其備有財產管理之專才，雖其經費支出屬國家資源
      ，但保護無人繼承財產之債權人之權利，亦屬政府之義務
      。於遺產管理指定之實際運作，仍認選任國有財產局為遺
      產管理人較為妥適。是抗告意旨「以被繼承人黃金致遺債
      大於遺產之情形，則選任陳述意見人為遺產管理人，陳述
      意見人仍須盡善良管理人之責任為其管理遺產、處理債務
      問題，其間所將耗費之人力、時間實難以金錢衡量；且管
      理期間所須之花費亦由國庫代為墊付，不僅國庫利益受損
      ，更甚者，豈非造成浪費國家資源於少數特定人之不公現
      象」云云，亦無可採。
（三）相對人為被繼承人黃金致之債權人，如兼任被繼承人黃金
      致之遺產管理人，恐有利害衝突之虞，而不利於被繼承人
      黃金致之其他債權人，亦不宜選任其為遺產管理人。
（四）綜上所述，原法院據此指定抗告人為被繼承人黃金致之遺
      產管理人，經核並無不合。而抗告意旨復未述明原裁定選
      任其為被繼承人黃金致之遺產管理人有何違法或其他不當
      之處，其提起抗告，聲明廢棄原裁定，非有理由。
六、據上論結，本件抗告為無理由， 爰依非訟事件法第21條第2
    項，第46條， 民事訴訟法第495條之1第1項、第449條第1項
    、第95條、第78條，裁定如主文。
中    華    民    國    95    年    5     月    2     日
                      家事法庭  審判長法官  陳 美 燕
                                法      官  葉 惠 玲
                                法      官  王 獻 楠
上為正本係照原本作成。
抗告人如不服本裁定，僅得於收受本裁定正本送達後10日內以適
用法規顯有錯誤為理由，向本院提出再抗告狀（須附繕本一份及
繳納再抗告裁判費新台幣1000元），並經本院許可後始可再抗告
於高等法院。
中    華    民    國    95    年    5     月    2     日
                                  書  記  官  蘇 玲 錦


司法院資訊處製作；財團法人民間司法改革基金會備份。
